【裁判字號】    95,台上,5409
【裁判日期】    950929
【裁判案由】    業務侵占
【裁判全文】
最高法院刑事判決            九十五年度台上字第五四０九號
上   訴   人  台灣高等法院檢察署檢察官
上訴人即被告  甲○○
上列上訴人等因被告業務侵占案件，不服台灣高等法院中華民國
九十二年九月二十四日第二審判決（九十二年度上訴字第一八六
二號，起訴案號：台灣台北地方法院檢察署九十年度偵字第四七
六八號），提起上訴，本院判決如下：
    主  文
原判決撤銷，發回台灣高等法院。
    理  由
本件原判決認定上訴人即被告甲○○自民國八十六年五月起至八
十九年十月止，任職於台北縣汐止市○○街二九八巷一之一號三
樓昌吉營造股份有限公司（下稱昌吉公司），負責該公司之工地
管理業務，並自八十六年十二月起至八十七年七月止，擔任該公
司位於金門縣「金湖國中新建體育館工程」之工地管理及工程款
發放等事宜，為從事業務之人。詎一、被告於任職期間，明知該
工地包商即群勝水電工程有限公司（下稱群勝公司）實際負責人
葉來富僅積欠其債務新台幣（下同）八十四萬八千九百十二元，
竟意圖為自己不法之所有，並基於概括之犯意，利用其負責受昌
吉公司之託交付群勝水電工程有限公司（下稱群勝公司）工程款
支票之機會，先後於如原判決附表一編號一至四所示之時間，將
其自昌吉公司領取，應交與群勝公司，屬其業務上所持有之如原
判決附表一編號一至四所示之工程款支票，予以侵占入己，未交
付群勝公司，且為掩飾犯行，先後於八十七年三月二日及八十七
年四月十日，在不詳地點，未經群勝公司及群勝公司名義負責人
張國金之同意，將自不知情之群勝公司實際負責人葉來富處取得
，原供作變更合約使用之「群勝水電工程有限公司」及「張國金
」印章各一枚，連續蓋用於如原判決附表二編號四及六所示之支
票付款回執聯上收執廠商簽章欄內（分別蓋用「群勝水電工程有
限公司」及「張國金」之印文各一枚，蓋用之印文如原判決附表
二所示），藉以表示確係由真正名義人群勝公司領取支票之意思
，旋將上開偽造之支票付款回執聯繳交昌吉公司而予行使，足以
生損害於真正名義人群勝公司及張國金，其後為順利兌領如原判
決附表一編號一至四所示之支票，竟承前概括之犯意，先後於該
附表一編號一至四所示之時間（即附表一之「兌領時間」欄），
在不詳地點，未經群勝公司及張國金之同意，將前開持有之「群
勝水電工程有限公司」及「張國金」印章各一枚，先後蓋用於如
原判決附表一編號一至四所示之支票背面（蓋用「群勝水電工程
有限公司」及「張國金」之印文各一枚，蓋用之印文如原判決附
表二所示），藉以表示確係由真正名義人群勝公司對該支票持票
人負擔保責任之意思，旋將前開支票分別持向如原判決附表一編
號一至四所示之兌領人調借現金或換票，予以行使，得款後用以
扣抵葉來富僅積欠其之債務三十六萬零一百六十二元，足以生損
害於真正名義人群勝公司及張國金。二、被告於任職期間，復承
前概括犯意，利用其負責交付昌吉公司應給付群勝水電工程有限
公司（以下簡稱群勝公司）工程款支票之機會，先後於如原判決
附表一編號五至七所示之時間，將其自昌吉公司領取，應交付群
勝公司，屬其業務上所持有如原判決附表一編號五至七所示之工
程款支票，予以侵占入己，未依約交付群勝公司，並因群勝公司
實際負責人葉來富業將原供作變更合約使用之上開「群勝水電工
程有限公司」及「張國金」印章各一枚取回，乃於不詳時地，未
經群勝公司及張國金之同意，利用不知情之不詳姓名成年人偽刻
「群勝水電工程有限公司」及「張國金」之印章各一枚，再連續
於八十七年四月二十一日及八十七年六月二十四日，在不詳地點
，持上開偽造之「群勝水電工程有限公司」及「張國金」印章，
連續於如原判決附表二編號八、十及十二所示之支票付款回執聯
上收執廠商簽章欄內分別偽造「群勝水電工程有限公司」及「張
國金」之印文各一枚（所蓋用之印文如原判決附表二所示），藉
以表示確係由真正名義人群勝公司領取支票之意思，旋將上開偽
造之支票付款回執聯繳交昌吉公司持以行使，足以生損害於真正
名義人群勝公司及張國金。其後為順利兌領如原判決附表一編號
五至七所示之支票，乃承前概括之犯意，連續於如原判決附表一
編號五至七所示之時間（即原判決附表一之「兌領時間」欄），
在不詳地點，未經群勝公司及張國金同意，將上開偽造之「群勝
水電工程有限公司」及「張國金」印章各一枚，連續蓋用於如原
判決附表一編號五至七所示之支票背面上，偽造「群勝水電工程
有限公司」及「張國金」之印文各一枚（所蓋用之印文如原判決
附表二所示），藉以表示確係由真正名義人群勝公司對該支票持
票人負擔保責任之意思，旋將該等支票分別持向如原判決附表一
編號五至七所示之兌領人調借現金或換票予以行使，得款後將如
原判決附表一編號五所示之支票票款用以扣抵葉來富積欠其之債
務四十七萬九千七百五十元，及將如原判決附表一編號六所示之
支票票款九萬四千五百元中之九千元，用以扣抵葉來富積欠其之
債務，另該紙支票餘款八萬五千五百元及如原判決附表一編號七
所示之支票九萬四千五百元票款則供作己用，予以侵占入己，足
以生損害於真正名義人群勝公司及張國金。迨八十九年六月間，
群勝公司實際負責人葉來富向昌吉公司查詢上開工程款之發放情
形，始獲上情等情。因而撤銷第一審科刑判決，改按牽連犯從一
重論處被告連續意圖為自己不法之所有，而侵占對於業務上所持
有之物（累犯）罪刑，固非無見。
惟查(一)、有罪判決書之事實一欄，為判斷其適用法律當否之準據
，法院應將依職權認定與論罪科刑有關之事實，翔實記載，然後
於理由內逐一說明其憑以認定之證據，並使事實認定與理由說明
，互相適合，方為合法。倘事實認定與理由說明，不相一致，或
事實與理由之記載，前後齟齬，按諸刑事訴訟法第三百七十九條
第十四款後段規定，均屬判決理由矛盾之當然違背法令。依原判
決事實所記載，被告係將如原判決附表一編號一至七之工程款支
票款侵占入己（見原判決第二、三頁）。然原判決理由又以「是
本院認定如附表一編號一至五所示之工程款支票票款及如附表一
編號六所示之支票票款九萬四千五百元中之九千元，均係被告甲
○○用以扣抵葉來富僅積欠其之債務，非屬侵占之款項。至如附
表一編號六所示之支票中之票款八萬五千五百元及如附表一編號
七所示之支票票款九萬四千五百元，則為被告所侵占之款項，且
該侵占票款行為計二次，附此敘明」等情（見同判決第十六頁）
，認定被告侵占之款項並不包括原判決附表一編號一至五所示之
支票款，僅侵占原判決附表一編號六支票款其中之八萬五千五百
元及編號七所示之支票款九萬四千五百元，共計十八萬元而已。
對於被告侵占之款項數額，事實記載與理由說明，不相一致，已
有理由矛盾之違法。(二)、原判決理由欄一之（八），依(1)被告書
具之字據「…今與群勝水電有限公司法定代理人葉來富溝通後，
同意協助其請領誤扣工程款，新台幣一十八萬元整，恐口說無憑
，特立此據…。」(2)被害人葉來富自承「後來甲○○說要先賠我
十五萬元，另外會再把不足的部分補給我…。」(3)葉來富所書字
據「本公司於八十七年元月份至三月份開立發票交由貴公司甲○
○君代向貴公司請領工程款五十四萬…元及四十七萬元等。但於
八十七年二月份曾向李主任借款十萬元，並同意等工程款下來直
接扣除借款部分即代為發放挖土機工資及員工薪資等數筆金額，
經和甲○○主任對帳後，請領之工程款已全數發放員工薪資無訛
…。」等證據，認定被告僅侵占十八萬元之款項（見原判決第十
四至十六頁）。但原判決理由欄一之（六），又認葉來富書寫上
揭(3)之字據有其背景因素，而否定該字據資為被告有利之證據，
對於上揭(3)之字據是否為有利於被告之證據，前後論斷不一，相
互矛盾。同時理由欄一之（六）認定葉來富關於「如果他有把該
三張支票告訴我，就可以扣抵欠款，可見我並不知情」之證詞，
非不足取（見同判決第十二、十三頁）。然原判決理由欄一之（
八）又認定被告就原判決附表一編號一至三之支票未加以侵占，
亦有矛盾。相同情形，原判決一方面採信葉來富所證不同意扣抵
四十七萬九千七百五十元之支票款，又認定被告就面額四十七萬
九千七百五十元之支票款並未侵占，尚有矛盾。(三)、原判決事實
認定「被告…明知該工地包商即群勝水電工程有限公司實際負責
人葉來富僅積欠其債務八十四萬八千九百十二元…」等情（見同
判決事實欄二）。然並未就群勝公司實際負責人葉來富何以僅積
欠被告八十四萬八千九百十二元？以及葉來富積欠被告之債務何
以能以昌吉公司應給付群勝公司之工程款扣抵？說明其證據及理
由，自有理由不備之違法。又原判決既認證人葉來富有關未同意
被告扣抵工程款，亦未授權被告使用印章為支票票貼等行為，及
後來簽立之書據係因缺錢用才簽立等陳述可採，何以被告自立之
誤扣工程款十八萬元字據，得資為認定昌吉公司僅欠群勝公司十
八萬元工程款？原判決未說明其理由，亦有違法。以上或係上訴
意旨所指摘，或為本院得依職權調查之事項，應認原判決有撤銷
發回更審之原因。至業務侵占部分雖屬刑事訴訟法第三百七十六
條第三款所列之案件，惟因與發回行使偽造私文書部分有審判不
可分關係，應一併發回更審。
據上論結，應依刑事訴訟法第三百九十七條、第四百零一條，判
決如主文。
中    華    民    國  九十五  年    九    月  二十九  日
                      最高法院刑事第十庭
                          審判長法官  洪  清  江
                                法官  石  木  欽
                                法官  李  伯  道
                                法官  林  勤  純
                                法官  陳  晴  教
      本件正本證明與原本無異
                                      書  記  官
中    華    民    國  九十五  年    十    月   十三   日
                                                      Ｅ


司法院資訊處製作；財團法人民間司法改革基金會備份。
